最高法院刑事判決　　　　　　　九十四年度台上字第九三三號
　　上　訴　人　甲○○
　　選任辯護人　張慶宗律師
　　上　訴　人　乙○○
　　　　　　　　　　　　45號.
　　　　　　　　丙○○
　　　　　　　　　　　　7號
　　　　　　　　丁○○
　　　　　　　　　　　　11號.
　　上 列一 人
　　選任辯護人　張　震律師
上列上訴人等因貪污等罪案件，不服台灣高等法院台中分院中華
民國九十三年五月五日第二審更審判決（九十二年度上更(一)字第
三一八號，起訴案號：台灣南投地方法院檢察署八十九年度偵字
第二八八四號、第四二二二號），提起上訴，本院判決如下：
    主  文
原判決關於甲○○公文書登載不實部分暨丁○○部分撤銷，發回
台灣高等法院台中分院。
其他上訴駁回。
    理　由
一發回部分：
本件原判決撤銷第一審關於上訴人甲○○公文書登載不實部分暨
上訴人丁○○部分之科刑判決，改判論處甲○○共同連續行使公
務員明知為不實之事項，而登載於職務上所掌之公文書，足以生
損害於公眾罪刑；暨改判論處丁○○對於依法令從事公務之人員
，關於違背職務之行為，交付賄賂罪刑，固非無見。
惟查：(一)、原判決認吳朝豐（於民國九十一年十月三十日死亡，
業經本院九十二年度台上字第六○二一號判決公訴不受理確定）
「明知該配合款無法籌措完畢，部分工程用地亦尚未取得，地上
物更未補償完畢情形下，為規避將自八十八年五月二十七日起實
施之政府採購法，乃夥同且有犯意聯絡之甲○○於八十八年五月
十八日擬具內容不實之該所八八中鄉建字第五三六二號內容不實
之公文書，函內佯載『中寮鄉公所已籌措二十％工程配合款及用
地，請准予本所先辦理測設發包』，並正本發函予前台灣省政府
交通處公路局，副本發函予南投縣政府而行使之」，據以認定甲
○○有共同行使公務員登載不實文書犯行。然理由中除記載甲○
○辯稱：「八十八年五月十八日之八八中鄉建字第五三六二號公
文發函予前台灣省交通處公路局，該份公文乃是八十八年五月十
二日之公文遺失而補發。八十八年五月十二日之公文係由被告甲
○○簽請鄉長核准後發文給前台灣省政府交通處公路局，二紙公
文中主要之內容係……。由於該份公文未經公所寄發，而係委請
前任鄉民代表洪玉堂轉交給前省議員陳啟吉，……嗣因洪玉堂至
中寮鄉公所表示遺失該紙八十八年五月十二日之公文，因時間急
迫，且陳啟吉要趕去台灣省政府交通處公路局，又鄉長適臨時有
事不在公所內，遂由被告以電話請示鄉長，徵得鄉長同意後，被
告方敢依照八十八年五月十二日公文之內容代為決行補發」（見
原判決第十一頁第十六行至次頁第七行）外，另論述「八十八年
五月十八日之函文，因係補發而由被告甲○○代鄉長決行，……
」（見原判決第二九頁第十六行）。而依卷附中寮鄉公所八十八
年五月十二日中鄉建字第五○八八號函及同月十八日中鄉建字第
五三六二號函（見首頁為「領回證明」裝訂卷第一七九頁、第一
八一頁）所載內容以觀，均謂中寮鄉公所已籌得（或取得）二十
％工程配合款及用地，請准予該所先辦理測設發包等情。顯見中
寮鄉公所係先由甲○○依吳朝豐指示擬具該第五○八八號函並完
成發文，嗣因該函遺失，始再由甲○○代行補發上開第五三六二
號函；茍第五三六二號函所載之內容係虛偽不實，則前揭第五○
八八號函之製作及完成發文是否亦構成同一之罪？二者有無實質
上或裁判上一罪關係？自應一併認定、說明，本院前次發回意旨
就此已有指明，原判決仍恝置不論，致其瑕疵依舊，自屬可議。
又原判決認中寮鄉公所辦理前台灣省政府交通處公路局補助之「
中寮鄉投十七、二十二線道路改善等六件工程」發包時，依補助
決議，上開六件工程於辦理發包前，需由中寮鄉公所自籌總經費
百分之二十即新台幣（下同）六百六十萬元之工程配合款，並完
成用地取得及地上物補償完畢，始得發包動工（見原判決第五頁
第七至九行）。惟該「補助決議」之依據及具體內容為何？原審
於審判期日並未向甲○○提示或宣讀或告以要旨，原判決亦未說
明論述；而南投縣政府八十七年十一月二十三日投府建土字第
一六五二四二號函僅載台灣省交通處公路局「同意俟地方籌妥二
十％工程款及取得用地後」，分兩年度給予八十％補助款（見首
頁為「領回證明」裝訂卷第一八○頁），並未要求中寮鄉公所需
籌足六百六十萬元及取得用地後，始能發包施工。且依交通部公
路局第二區工程處九十年三月二日二工養字第四四二四號函載
述：「二、首揭道路改善工程係公路局年度計畫核准補助80％工
程費二六四○萬元，另20％地方配合款六六○萬元，由該所編列
年度預算配合款，於完成發包後檢附工程合約，納入預算證明，
收據等相關證明文件報請南投縣政府核轉本處，本處按發包金額
核撥80％工程補助款，其餘20％工程費由受補助單位自行處理。
如發包工程費超出原核定補助額度，仍按原核定補助金額補助」
（見一審卷(二)第一七八頁），似謂中寮鄉公所須完成發包後，該
處始核撥補助款項，均尚難資為中寮鄉公所未籌足配合款等之前
，不得辦理發包之論據。原判決就其所認依「補助決議」，中寮
鄉公所須先籌足配合款六百六十萬元始得發包動工，並未說明所
憑之依據及理由，則其遽認前揭中鄉建字第五三六二號函及八十
八年七月二日中鄉建字第七三四七號函所載內容係虛偽不實，非
惟速斷，並有判決不載理由之違誤。(二)、共同被告雖處於同一訴
訟程序而同時接受審理，然其訴訟客體仍屬各別，即分別為刑罰
權之對象，故共同被告對其被訴案件，其證據之調查，各自獨立
實施，即證據之價值應分別判斷；若共同被告具有共犯關係者，
其證據資料大體上具有共通性，共犯所為不利於己之陳述，固得
採為其他共犯犯罪之證據，然為保障其他共犯之利益，該共犯所
為不利於己之陳述，須無瑕疵可指，且仍應調查其他必要之證據
，以察其是否與事實相符，不得專憑該項陳述作為其他共犯犯罪
事實之認定，即尚須以補強證據予以佐證，不可籠統為同一之觀
察；且共同被告間若具有對象性之關係，為避免其嫁禍他人而虛
偽陳述，尤應有足以令人確信其陳述為真實之補強證據，始能據
以為論罪之依據。原判決認丁○○有對吳朝豐等違背職務之行為
，交付賄賂之事實，係以共同被告甲○○、楊清爐（業經第一審
判決確定）之供證及查扣之回扣單，並以對共同被告乙○○、林
洪連春、李勝源、鄭秀梅（後三人業經原審判決確定）、戊○○
進行測謊之結果等，為其論據。惟丁○○並未進行測謊鑑驗（見
原判決第四五頁第十四至十六行），則原判決遽謂「對照測謊結
果及甲○○指證，自足認定被告乙○○、林洪連春、李勝源、鄭
秀梅、戊○○確有交付賄賂情事，益見被告甲○○上開供稱附表
一編號一至十四之廠商（其中編號十二為久順興企業股份有限公
司負責人丁○○）有送交賄賂情事，係屬真實」云云（見原判決
第四六頁第八至十一行），已有判決理由矛盾之違法。又甲○○
在法務部調查局（下稱調查局）中部地區機動工作組調查中供稱
：「編號十二工程則係由得標廠商久順興企業股份有限公司負責
人丁○○將一成回扣款交給我再轉交予鄉長吳朝豐」（見偵字第
二八八四號卷(二)第一三三頁），在調查局南投縣調查站供稱：「
久順興企業股份有限公司係丁○○，上述等五家廠商皆係在中寮
鄉公所臨時辦公室外轉交給我的」、「惟久順興股份有限公司丁
○○因係與吳朝豐直接接觸，故我只負責代轉丁○○十％之回扣
款」（見前引卷(三)第二十頁），在偵查中經訊以：「32.8是否代
表賄款三十二萬八千元？」時，供稱：「是的，是丁○○親自以
現金交給我」（見前引卷第一六四頁反面），在第一審供稱：「
久順興公司是鄉長直接聯繫的，賄款也是他收的」（見一審卷(二)
第二七九頁），在原審前審供稱：「大致上都是二成，有些特殊
的比較少，這一件我沒經手，在我印象中我有沒收到這件回扣」
（見上訴卷(三)第九四頁），在原審中經詰以：「對你在有關丁○
○在調查局、原審之筆錄並不一致，有何意見？何者為真？（朗
讀並告以要旨）」時，供稱：「在調查局時針對丁○○部分，是
調查局找來核算金額，在地院時我是照事實陳述，在原審法院所
述是較真實」各等語（見更(一)卷(二)第一七三頁），前後就丁○○
行賄之供述不一，非無瑕疵，原判決雖以楊清爐在調查站及偵查
中自白其行賄事實，與甲○○所供收取賄款之情節相符，而謂甲
○○在調查站及偵查中供述為可採信，然楊清爐並未證述丁○○
有行賄，自難以其自己行賄之證據，作為推定丁○○亦有交付賄
款予甲○○之判決基礎。茍甲○○在審判中之供述屬實，則其依
據吳朝豐事後告知而將丁○○行賄之金額記載於「回扣單」上，
該「回扣單」何以仍得資為不利丁○○之論斷，原判決並未說明
，理由亦屬欠備。上訴意旨指摘原判決此部分不當，非無理由，
應認仍有發回更審之原因。
二駁回部分：
查第三審上訴書狀，應敘述上訴之理由，其未敘述者，得於提起
上訴後十日內補提理由書於原審法院，已逾上述期間，而於第三
審法院未判決前仍未提出上訴理由書狀者，第三審法院應以判決
駁回之，刑事訴訟法第三百八十二條第一項、第三百九十五條後
段規定甚明。上訴人甲○○就其經原審判處共同連續依據法令從
事公務之人員，對於違背職務之行為收受賄賂罪刑部分，雖一併
提起上訴，然對原判決就此部分如何違背法令，並無一語涉及。
又乙○○、丙○○不服原審判決，於九十三年五月二十一日提起
上訴，並未敘述理由，迄今逾期已久，於本院未判決前仍未提出
，依上開規定渠等上訴自非合法，應予駁回。
據上論結，應依刑事訴訟法第三百九十七條、第四百零一條、第
三百九十五條後段，判決如主文。
中　　華　　民　　國　九十四　年　　二　　月　二十四　日
                      最高法院刑事第七庭
                          審判長法官  陳　炳　煌
                                法官  陳　世　雄
                                法官  韓　金　秀
                                法官  吳　信　銘
                                法官  徐　文　亮
      本件正本證明與原本無異
                                      書  記  官
中　　華　　民　　國　九十四　年　　三　　月　  三　  日
                                                  Ｒ
